臺灣高等法院刑事判決　　　　　　　　93年度上訴字第3306號
上　訴　人
即　被　告　甲○○
選任辯護人　周嬿容律師
上列上訴人因偽造文書等案件，不服臺灣士林地方法院92年度訴
字第468 號，中華民國93年7 月22日第一審判決（起訴案號：臺
灣士林地方法院檢察署91年度偵字第10014 號）提起上訴，本院
判決如下：
    主  文
上訴駁回。
    事  實
一、甲○○於民國89年7 月17日入伍服兵役，其於89年8 月間，
    意圖免除兵役，偽為疾病，明知本身並未經醫生檢查判定罹
    患任何得以辦理停役之疾病，竟以新台幣（下同）30萬元之
    代價委託一姓名年籍不詳之成年男子辦理因病停役手續。其
    與該名男子共同基於行使偽造公文書、行使使公務員登載不
    實文書及為免除兵役而偽為疾病之犯意聯絡，在該姓名年籍
    不詳男子之指示下，於台北市○○路○ 段40號三軍總醫院附
    近，先行交付15萬元之價金後，由該姓名年籍不詳之成年男
    子於不詳時地，偽造以三軍總醫院醫師林柳池名義所開立之
    三軍總醫院89年8 月7 日之診斷證明書（稿），偽以記載症
    狀：「下背痛」、診斷：「第5 腰椎第1 薦腸椎間盤突出併
    神經壓迫」、治療經過：「經核磁共振確定6 個月內無法痊
    癒」之不實內容，並於該偽造之診斷證明書上偽造「林柳池
    」之簽名署押2 枚、印文3 枚，再將上開偽造之三軍總醫院
    醫師林柳池名義之診斷證明書（稿）交付予甲○○。甲○○
    即於89年8 月7 日持該偽造之三軍總醫院醫師林柳池名義之
    診斷證明書（稿），赴三軍總醫院核發正式診斷證明書櫃臺
    ，利用三軍總醫院內部單位及職員間在公文聯繫時間點上之
    落差，行使該偽造之三軍總醫院醫師林柳池名義之診斷證明
    書（稿），使該櫃臺之三軍總醫院職員未及察覺，將上開偽
    造之三軍總醫院醫師林柳池名義之「診斷證明書（稿）內所
    載不實事項謄寫於其職務上所掌之診斷證明書，而換發由三
    軍總醫院所核發之診斷證明書予甲○○收執。嗣甲○○即持
    該登載不實之診斷證明書向服役單位辦理因病停役而行使之
    ，並因而提前退伍，足以生損害於林柳池、三軍總醫院對於
    診斷證明書核發之正確性及國防部對役男服役管理之公平性
    。事後因無法與該姓名年籍不詳之成年男子聯絡，而未支付
    剩餘之15萬元。
二、案經桃園憲兵隊移送臺灣士林地方法院檢察署檢察官偵查起
    訴。
    理  由
一、上訴人即被告甲○○否認有何偽造文書等犯行，辯稱：伊承
    認有交付15萬元之價金予姓名年籍不詳之男子，該姓名年籍
    不詳之男子即交給伊三軍總醫院醫師林柳池名義開立之「診
    斷證明書（稿）」，伊持之向三軍總醫院櫃臺申請核發正式
    診斷證明書後，再拿三軍總醫院核發之正式診斷證明書回部
    隊使用，向服役單位辦理因病停役，但確實不知三總的診斷
    書是假的，伊係花了錢拿到這個公文，亦係依三總流程而取
    得正式公文，伊認為是真的，就拿去部隊辦理云云（見原審
    卷第103頁、本院卷第24頁）。
二、經查：
(一)、按新修正刑事訴訟法係於92年2月6日經總統公布施行，而同
    日公布施行之新修正刑事訴訟法施行法增訂第7條之3復規定
    ：「中華民國92年 1月14日修正通過之刑事訴訟法施行前，
    已繫屬於各級法院之案件，其以後之訴訟程序，應依修正刑
    事訴訟法終結之。但修正刑事訴訟法施行前已依法程序進行
    之訴訟程序，其效力不受影響。」因此，92年 1月14日修正
    通過之刑事訴訟法施行前，已繫屬於法院之案件，證人於警
    詢或檢察官偵查中之證言，其效力不受新修正刑事訴訟法之
    影響（參照最高法院93年度台非字第93號判決、93年度台上
    字第第203號判決）。本件係於92年8月29日即新修正刑事訴
    訟法施行前繫屬於原審法院，故證人林柳池、賴朝英於檢察
    官偵查中之證言，其效力不受新修正刑事訴訟法之影響，合
    先序明。
(二)、被告甲○○於原審審理時供承：「我承認犯罪」、「是醫院
    裏面有人問我，我當時是因為有病去醫院檢查，醫院裏面的
    人說我這種病有可能不用當兵，我當時是因為背痛，在醫院
    候診室的外面有人跟我說，然後留下他的聯絡資料行動電話
    給我，我留家裏的資料給他。後來第二次背痛複診時，我有
    聯絡他，問他怎麼做，他說我的到達條件還差一點要手續費
    三十萬左右，後來我只給他一部分十五萬，他說先幫我處理
    看看，後來他就給我一份文件按照他講的方法來辦理停役」
    等語（見原審卷第103 頁），於本院訊問時供稱：「我當初
    看病遇到不知名男子，他有看到我在看骨科，他問我有何問
    題，我看他在醫院出入穿著醫師那種白袍，我有跟他講一下
    ，他跟我講依往例，我身上的病痛可能可以辦理退役」、「
    （如果你認為他是醫生，當時你有無去他的診斷室）沒有」
    、「（多少代價）他跟我說要收手續費30萬元，我給了15萬
    元」、「給錢時好像在醫院外面，他給我單子時好像在醫院
    的診療室外面」、「我有檢查過，我有跟醫師聊過如要依正
    常管道，可要做比較大的檢驗」、「（那後來這樣的檢驗做
    了嗎）沒有做」、「（後來為何30萬元，只給了15萬元）我
    當初有懷疑這個東西能不能出來…也怕被他騙，所以給了15
    萬元，辦理退役後，也聯絡不上他了」等語（本院卷第 43、
    46、47頁）。已明確供承其以30萬元之代價委託一姓名年籍
    不詳之成年男子辦理因病停役手續，在該姓名年籍不詳男子
    之指示下，先行交付15萬元之價金後，取得偽造以軍總醫院
    醫師林柳池名義所開立之三軍總醫院之診斷證明書（稿），
    復持以向三軍總醫院櫃臺之職員行使，而換發由三軍總醫院
    所核發之診斷證明書，其再持該診斷證明書向服役單位辦理
    因病停役而提前退伍，因事後無法聯絡該姓名年籍不詳之成
    年男子，而未再支付剩餘之15萬元等情。
(三)、證人即三軍總醫院骨科部主任林柳池於檢察官訊問時證稱：
    「（書稿上是你本人的簽名或印章）不是我簽的名字」等語
    （見偵卷第275頁）。 已明確證述三軍總醫院醫師林柳池名
    義之診斷證明書稿上之「林柳池」簽名署押 2枚及「林柳池
    」印文 3枚，非其本人筆跡及用印，並有該三軍總醫院醫師
    林柳池名義之「診斷證明書（稿）」影本在卷可稽（見偵卷
    第199 頁），該三軍總醫院醫師林柳池名義之「診斷證明書
    （稿）」經鑑別後，確非證人林柳池親自簽署開立或授權其
    他醫師開立，為偽造之證明書稿，亦有三軍總醫院81年 7月
    26日（91）善成字第 9112970號函檢送診斷證明書偽稿鑑別
    結果（影本）附卷可考（見偵卷第200至202頁）。
(四)、被告甲○○雖辯謂不知所持三軍總醫院醫師林柳池名義之診
    斷證明書（稿）係偽造云云，惟查：
  1.被告自承以30萬元之高價委託姓名年籍不詳之成年男子辦理
    因病停役手續，已如前述。衡諸常情，倘認該診斷證明書（
    稿）為真實之文件，何以需支付如此高之代價？況被告甲○
    ○入伍後，曾於為89年 7月24日至三軍總醫院急診就診，主
    述其下背痛，並接受χ光放射檢驗，經χ光放射檢驗結果被
    告下背脊椎並無發現有重大異常情形，此有三軍總醫院病歷
    資料在卷可考（見偵卷第388至391頁）。可認被告於取得該
    偽造之三軍總醫院醫師林柳池名義之「診斷證明書（稿）」
    前，即已明知其本身並無罹患上開偽造之診斷證明書診斷記
    載之「第5腰椎第1薦腸椎間盤突出併神經壓迫」之疾病，亦
    無「經核磁共振確定 6個月內無法痊癒」之情形，，其諉為
    不知上開三軍總醫院醫師林柳池名義之「診斷證明書（稿）
    」係偽造者，顯不實在。
  2.又被告於警詢時供稱：「我於89年 7月中左右轉診至三總掛
    骨科就診，前後大概看了5、6次，期間醫師有幫我照χ光及
    核磁振檢查，並告訴我說我可能可以不用當兵；在最後一次
    就診時醫師就在診間開立前述之診斷證明書稿給我，叫我拿
    回部隊找參一，參一就會提據申請正式診斷證明書之公函；
    我回部隊後按醫師的說法將證明書稿及證明書稿交給我，告
    訴我要回三總換正式之診斷證明書，…我後來至後校時就請
    假至三總，拿著新訓中心開立的公函及證明書稿至三總櫃台
    向服務台的小姐換得正式之診斷證明書，然後我拿回後勤學
    校辦理停役」等語（見偵卷第197 頁）。然查，被告入伍後
    ，僅在三軍總醫院就診3次，其中2次為骨科門診， 1次為皮
    膚門診，有三軍總醫院病歷用紙附卷可佐（見偵卷第 389、
    390 頁），核與被告於上開警詢供稱承之就診次數不符。可
    認被告於警詢之初，即為不實陳述，以圖卸責。
  3.而被告於警詢時供稱：「我確實是由醫師在診間開立證明書
    稿給我的，只是我忘記當時就診的醫師是什麼名字，每次就
    診時都是同一位醫師」等語（見偵卷第197 頁），於檢察官
    訊問時供稱：「是我在診療室有位男的拿給我的，應該是為
    我看診的主治醫生給我的，我去三總看過幾次，都是骨科，
    但不是同一個醫生。是最後一次就診時醫生拿給我的」、「
    （診斷書稿上的醫生是否幫你看的醫生）不是。」等語（見
    偵卷第249 頁）。其就為看診之醫生是否同一人之供詞亦前
    後不一致，參以被告於原審訊問時復自承係以30萬元之高價
    委託姓名年籍不詳之成年男子辦理因病停役手續，已如前述
    ，益徵被告先稱所持三軍總醫院醫師林柳池名義之「診斷證
    明書（稿）」係由其主治醫師所開立等語，後又改稱交付15
    萬元之價金予姓名年籍不詳之男子，該姓名年籍不詳之男子
    即交給伊三軍總醫院醫師林柳池名義開立之「診斷證明書（
    稿）」，不知三總的診斷書稿是假的等語，前後不一。是被
    告辯謂不知所持三軍總醫院醫師林柳池名義之「診斷證明書
    （稿）」係偽造一節，仍為卸責之詞，洵不足採。
(五)、又三軍總醫院88年間門診病患自掛號起至開具正式診斷證明
    書止之門診病歷傳送流程為：（一）門診病患完成掛號手續
    後，該掛號紀錄即透過資訊系統傳輸至病歷室列印出病歷調
    案單，病歷室服務人員依調案單內容至檔區抽調病歷，經分
    類整理後將病歷依病患就醫科別送至各科診間。（二）患者
    如需申請診斷證明者，則於診間時向醫師提出申請，醫師於
    現場開立1式2聯之診斷證明書（稿），護理人員將第 2聯之
    診斷證明書（稿）貼於病歷內存查，並將第 1聯交予患者，
    囑其至門診服務台用印換發正式診斷證明書。（三）另該病
    歷則於當診結束後，由病歷室服務人員至診間回收，送回病
    歷室簽收、歸檔。此有三軍總醫院93年3月23日集運字第093
    0005880 號函附卷可憑（見原審卷第125、126頁）。參以證
    人即三軍總醫院病歷室主任賴朝英於檢察官訊問時證稱：「
    原先是由醫師親自簽名交由護士在診療室蓋章後再交給病患
    ，拿到櫃台去換取正式診斷書。但在90年 6月程序改由醫師
    親自寫三聯單，直接交給病患，病患再去櫃台換」、「（作
    業程序在90年 6月之前有何漏洞）應該是櫃台的服務小姐未
    做確認，我們醫院已經有所改善，要求小姐一定得向醫師確
    認，且我們醫院要求軍方再來函向醫院確認」等語（見偵卷
    第276 頁）。綜上可知，案發當時三軍總醫院核發診斷證明
    書之作業流程上毋需再由服務台人員確認病患住院或門診紀
    錄，是被告甲○○利用三軍總醫院內部單位及職員間在公文
    聯繫時間點上之落差，行使該偽造之三軍總醫院醫師林柳池
    名義之診斷證明書（稿），使該櫃臺之三軍總醫院職員未及
    察覺，將上開偽造之「診斷證明書稿」內所載「第5腰椎第1
    薦腸椎間盤突出併神經壓迫」、「經核磁共振確定 6個月內
    無法痊癒」等不實事項謄寫於其職務上所掌之「診斷證明書
    」公文書上，而換發由三軍總醫院所核發之診斷證明書予甲
    ○○收執等情，堪予認定。此外，亦有該三軍總醫院出具之
    「診斷證明書」（影本）在卷可考（見偵卷第207頁）。
(六)、再被告甲○○自承有持該登載不實之三軍總醫院「診斷證明
    書」向服役單位辦理因病停役而行使之，並因而提前退伍，
    已如前述，復有兵籍表、兵籍卡、停役令存根影本在卷為稽
    （見偵卷第208至210頁）。綜上可認，被告甲○○為求提前
    退伍，明知其並未罹有第5腰椎第1薦腸椎間盤突出併神經壓
    迫之病症，竟以30萬元之代價委託姓名年籍不詳之成年男子
    辦理因病停役手續。其與該名男子共同基於行使偽造公文書
    、行使使公務員登載不實文書及為免除兵役而偽為疾病之犯
    意聯絡，在該姓名年籍不詳男子之指示下，先行交付15萬元
    之價金後，由該姓名年籍不詳男子於不詳時地，偽造以三軍
    總醫院醫師林柳池名義所開立之三軍總醫院診斷證明書（稿
    ），並將上開偽造之診斷證明書（稿）交付予被告。被告再
    持該虛偽不實之診斷證明書（稿）至三軍總醫院核發診斷證
    明書櫃檯，使承辦人員誤信其內容真正而換發正式診斷證明
    書予被告收執，被告再據以攜回部隊申請提前退役，則其意
    圖免除兵役而偽為疾病，並行使偽造公文書及行使使公務員
    登載不實之公文書犯行，事證明確，被告犯行洵堪認定。
三、按三軍總醫院為公務機關，以三軍總醫院醫師林柳池名義出
    具之「診斷證明書（稿）」，屬公務員職務上製作之文書，
    乃三軍總醫院櫃檯人員核換正式「診斷證明書」之根據，為
    刑法第10條第3 項所稱之公文書，核被告就此部分所為，係
    犯刑法第216條、第211條之行使偽造公文書罪；至三軍總醫
    院醫師林柳池名義之「診斷證明書（稿）」上偽造之「林柳
    池」之簽名署押2枚及「林柳池」印文3枚之行為，為偽造公
    文書之部分行為，被告偽造公文書後復持以行使，其偽造之
    低度行為應為行使之高度行為所吸收，均不另論罪。另依上
    開所述診斷證明書換發之作業流程觀之，三軍總醫院核發診
    斷證明書櫃檯承辦人員並無需確認病患住院或門診紀錄，僅
    審查「診斷證明書（稿）」有無醫師未簽名、無單位公函或
    疑以不實證明等形式上要件，就登載與否既未涉及文書內容
    真偽之實質審查，則被告明知上開「診斷證明書（稿）」係
    屬偽造，仍持之至三軍總醫院核發診斷證明櫃檯換發正式之
    診斷證明書，使不知情之承辦人員將上開偽造之「診斷證明
    書稿」內所載「第 5腰椎第 1薦腸椎間盤突出併神經壓迫」
    、「經核磁共振確定 6個月內無法痊癒」等不實事項謄寫於
    其職務上所掌之「診斷證明書」公文書上，而換發由三軍總
    醫院所核發之正式「診斷證明書」予被告收執，嗣其即持該
    診斷證明書返回部隊辦理因病停役，據以申請提前退伍，核
    被告就此部分所為，係犯刑法第216條、第214條之行使使公
    務員登載不實之公文書罪；而其使公務員登載不實後復持以
    行使，其使公務員登載不實之低度行為，應為其行使之高度
    行為所吸收，亦不另論罪；至公訴人雖未就此部分提起公訴
    ，惟此部分與被告前開公訴人起訴並經論罪之事實間具有牽
    連犯之裁判上一罪關係，為起訴效力所及，本院自得併予審
    理。被告甲○○為本件犯行時為現役軍人，其意圖免除兵役
    而偽為疾病，係犯陸海空軍刑法，而被告行為後，陸海空軍
    刑法業於90年9月28日修正公布，自同年10月2日起施行，有
    關詐害兵役之犯行，由修正前之同法第89條第 1項：「意圖
    免除兵役，偽為疾病或自毀傷身體，或為其他詐偽之行為者
    ，處3年以下有期徒刑」，修正為現行法之第37條第1項：「
    意圖免除職役，偽為疾病、毀傷身體或為其他詐偽之行為者
    ，處1年以上7年以下有期徒刑」，經比較新舊法結果，以修
    正前之規定較有利於被告，爰依刑法第 2條第 1項但書規定
    ，應適用舊法，核被告就其持該不實登載之診斷證明書返回
    部隊辦理因病停役，據以申請提前退伍這部分所為，另犯修
    正前陸海空軍刑法第89條第1 項之詐偽妨害兵役罪。又被告
    與不詳姓名年籍之成年男子間，具有犯意聯絡及行為分擔，
    均為共同正犯。而被告前揭所犯行使偽造公文書、行使使公
    務員登載不實公文書及詐偽妨害兵役各罪間，具有方法結果
    之牽連犯關係，應從一重之行使偽造公文書罪處斷。
四、原審以被告所犯事證明確，援引修正前陸海空軍刑法第89條
    第1項、刑法第11條前段、第2條第1項但書、第28條、第216
    條、第211條、第214條、第55條之規定，並審酌被告之素行
    ，犯罪之動機、目的、手段，犯後坦承犯行之態度等一切情
    狀，量處有期徒刑1年2月，並就偽造之三軍總醫院診斷證明
    書（稿）上偽造之林柳池印文3枚、簽名署押2枚，依刑法第
    219 條之規定，宣告沒收。經核其認事、用法、及量刑均無
    不當。至被告持以行使之偽造三軍總醫院醫師林柳池名義之
    「診斷證明書（稿）」、不實登載之三軍總醫院「診斷證明
    書」，雖為被告犯罪所用之物，惟均已分別交付三軍總醫院
    及被告服役單位陸軍後勤學校，非屬被告所有，毋庸沒收之
    ，併予敘明。
五、按服兵役保家衛國乃國民應盡之義務，被告甲○○為入伍服
    役之役男，竟不思保衛國家，為圖提前退役，竟以虛偽不實
    之診斷證明書申辦停役，共計僅服役2個月又5天，嚴重破壞
    兵役之公平性，本院審酌被告之犯罪情節，認為原審量處被
    告有期徒刑1年2月，洵屬允當。是被告上訴意旨指摘原審量
    刑過重，請求從輕量刑，核無理由，應予駁回。
六、又被告前因妨害自由案件，經本院以92年上訴字第3836號判
    處有期徒刑4月，如易科罰金以銀元300元折算 1日，被告不
    服提起上訴，現由最高法院審理中，復曾因違反毒品危害防
    制條例案件，經臺灣士林地方法院以92年毒聲字1021號裁定
    院卷第13至17頁）。本院審酌被告素行，參以被告於本案偵
    審中一再翻異供詞，以圖卸免刑責，尚無事證可認其已有悔
    悟之心，難認其無再犯之虞。被告上訴意旨以其正補習，準
    備報考公職云云，請求予以宣告緩刑，本院認為不宜准許，
    併此明。
據上論斷，應依刑事訴訟法第368條，判決如主文。
本案經檢察官陳宏達到庭執行職務。
中    華    民    國     94   年    1   月    25      日
                  刑事第八庭審判長法  官　吳　敦
                                  法  官  許仕楓
                                  法  官  沈宜生
以上正本證明與原本無異。
如不服本判決，應於收受送達後十日內向本院提出上訴書狀，其
未敘述上訴之理由者並得於提起上訴後十日內向本院補提理由書
（均須按他造當事人之人數附繕本）。
                                  書記官　陳雅加
中　　華　　民　　國　　94　　年　　1 　　月　　26　　日
